臺灣桃園地方法院民事判決　　　　　　　 99年度訴字第886號
原　　　告　黃明聰
訴訟代理人　許淑玲律師
　　　　　　許啟龍律師
被　　　告　鄒吉程
訴訟代理人　陳博文律師
上列當事人間請求分配表異議之訴事件，於民國100 年7 月8 日
辯論終結，本院判決如下：
    主  文
本院九十七年度司執字第四九六八號強制執行事件於民國九十九
年五月二十六日更正之分配表表三，所載次序四被告受分配之新
台幣貳佰肆拾萬肆元債權，及次序三所列執行費壹萬陸仟元，應
予剔除，不得列入分配。
訴訟費用由被告負擔。
    事實及理由
壹、程序方面：
一、按債權人或債務人對於分配表所載各債權人之債權或分配金
    額有不同意者，應於分配期日1 日前，向執行法院提出書狀
    ，聲明異議；異議未終結者，為異議之債權人或債務人，得
    向執行法院對為反對陳述之債權人或債務人提起分配表異議
    之訴，強制執行法第39條第1項、第41條第1項前段分別定有
    明文。又按強制執行程序中，債權人或債務人對於分配表聲
    明異議，其他債權人或債務人於分配期日未到場，執行法院
    未依聲明異議更正分配表，而將聲明異議狀對之為送達，其
    他債權人或債務人就聲明異議為反對陳述者，聲明異議人對
    反對陳述之其他債權人或債務人提起分配表異議之訴，應類
    推適用強制執行法第41條第4 項規定。亦即聲明異議人對其
    他債權人或債務人提起異議之訴之10日期間，應自受執行法
    院通知有反對陳述之日起算，而非自分配期日起算。倘聲明
    異議人已於受執行法院通知之日起10日內提起異議之訴，並
    向執行法院為起訴之證明者，執行法院不得以此已逾分配期
    日起10日期間，依同法條第3 項規定，認視為撤回異議之聲
    明，受訴法院亦不得認異議之訴為不合法（最高法院87年度
    台上字第2819號判決意旨可參）。
二、經查，本院97年度司執字第4968號拍賣抵押物強制執行事件
    於民國99年4 月13日製成分配表，定於99年5 月18日實行分
    配，前開分配表於99年5 月26日經本院執行處更正，惟原告
    不同意該分配表（下稱系爭分配表）表1 次序6 債權人臺灣
    省北區國稅局台北縣分局債權（此部分後業經剔除）及表3
    次序4 第一順位抵押權所列被告之債權、表3 次序3 所列執
    行費，乃於99年5 月12日具狀聲明異議，被告則具狀為反對
    陳述，後經本院民事執行處於99年5 月26日以桃院永97 司
    執梅字第4968號函通知原告，該通知函於99年5 月28日送達
    原告，而原告則於99年6 月4 日向本院提起分配表異議之訴
    ，有起訴狀所蓋本院收狀章可憑，堪認原告起訴合於強制執
    行法第41條第3 項所定期間，合先敘明。
貳、實體方面：
一、原告起訴主張：
(一)、原告前向被告所借款項均已全數清償，故被告乃出具債務清
    償證明書予原告（原證5 ）；又被告固於本件強制執行事件
    程序中陳報本金債權為新台幣（下同）2,000,000 元，並提
    出借據、支票及本票等件為憑（原證4 ，支票及本票悉如附
    表），然該本金債權2,000,000 元顯與桃園縣八德市○○段
    338 、340 地號土地（重測前為大湳段795、796地號，下稱
    系爭土地）抵押權所設定2,400,000 元不符（下稱系爭抵押
    權），而原告更否認有所謂87年7 月12日2,000,000 元借據
    之借貸關係存在；另就被告所提出之借據記載借貸日期為87
    年7 月12日，顯於系爭抵押權存續期間即85年12月17日至86
    年6 月16日之後，並非系爭抵押權所設定之借款，更非系爭
    抵押權效力所及；再就被告所提出如附表所示之票據，其到
    期日及發票日均與上開借據所載借貸日期即87年7 月12日不
    符，自顯與該借據無關。
(二)、至於被告另主張原告於85年12月17日前約4、5個月向其借款
    500,000 元，又於85年12月17日前3 、4 天再借款1,000,00
    0 元，並簽發1,500,000 元之本票為擔保，後復於87年7 月
    12日向被告借款2,000,000 元云云，亦均屬矛盾不實，蓋就
    抵押債權部分，被告前於本院87年度執字第4141號執行事件
    主張有1,500,000 元抵押債權存在，並提出附表編號4 本票
    為憑，後於本件強制執行事件卻主張有2,400,000 元抵押債
    權，復於本件訴訟中另行主張有2,000,000 元抵押債權，顯
    然前後矛盾不一；再就附表所示票據部分，被告前於本件執
    行事件係以附表所示票據及借據作為證明有2,000,000 元抵
    押債權存在之憑據，然被告於本件訴訟中卻另行主張附表編
    號1、2、3 之票據乃作為清償之用，是其就附表所示票據原
    因為何，亦顯矛盾不一。而附表編號1、2票據雖係於系爭抵
    押權效力存續期間，然該票據義務人乃第三人京路媛企業有
    限公司，並非原告；又附表編號1、4票據實均係原告於85年
    12月14日向被告借款1,300,000 元之擔保，該1,300,000 元
    債務亦業已清償（詳下述），故被告自無主張抵押權之餘地
    。
(三)、實則，原告係於85年12月14日向被告借款1,300,000 元，除
    簽發借據外，並提供坐落桃園縣鶯歌鎮○○段尖山小段239
    之2 及240 地號土地及系爭土地供被告設定抵押權作為擔保
    （原證6 ），嗣原告於88年7 月2 日開具面額1,750,000 元
    之支票用以清償上開借款本息，而被告亦出具清償證明收據
    交原告收執為憑（原證7 ），故原告實已清償全部借款，僅
    係被告當時並無交付系爭土地之清償債務證明書，否則被告
    何以由88年迄今均無任何追討行為？況原告於本件強制執行
    事件執行之際亦再次寄發存證信函要求被告塗銷系爭土地之
    抵押權設定，而被告雖回函拒絕塗銷，然其後亦無任何實行
    抵押權行為，是原告向被告之借款均已清償完畢甚明。綜上
    所述，兩造間根本無所謂2,000,000 元借貸關係存在，該2,
    000,000 元亦非系爭抵押權效力所及。至於被告後又主張87
    年7 月12日借據借款與附表所示票據款項均屬個別獨立之債
    權云云，更顯矛盾不合，蓋若上開項目均係獨立債權，即應
    係將借據借款2,000,000 元再加上附表所示票據債權，則被
    告於本件強制執行事件所陳報之債權即不止是2,000,000 元
    而已。
(四)、聲明：本院97年度司執字第4968號清償債務強制執行事件，
    於99年5 月26日更正之分配表，表3 次序4 被告為第一順位
    抵押權所得分配之2,400,000 元，及次序3 所列執行費16,0
    00元，應予剔除。
二、被告則以：
(一)、本件強制執行事件標的之一即系爭土地關於他項權利登記部
    分，迄今仍登記被告為抵押權債權人，顯見存在所謂抵押權
    設定之效力，故被告於本件強制執行事件中所提出之抵押權
    之債權證明，即87年7 月12日借據、如附表所示之票據、他
    項權利證明書及抵押權設定契約書等件，自可證明被告對原
    告確有設定抵押權之債權存在。又上開債權證明文件之日期
    均係於系爭抵押權存續期間為85年12月17日至86年6 月16日
    ，故原告主張非系爭抵押權效力所及，要屬無稽。另原告主
    張該部分債權業已消滅云云，依民事訴訟法第277 條規定，
    亦應由原告就此負舉證責任。此外，原告之其他債權人前對
    系爭土地聲請強制執行時（本院87年度執字第4141號、89年
    度訴字第5159號），被告即分別以抵押權債權人身分聲請參
    與分配，僅因上開強制執行事件嗣以核發債權憑證而結案，
    故原告主張被告於系爭土地抵押權存續期間後未為拍賣抵押
    物之聲請云云，亦不足採。至於，原告固提出債務清償證明
    書（原證5） ，惟該債務清償證明書所示設定權利為本金最
    高限額1,200,000 元，顯與本件他項權利證明書及抵押權設
    定契約書所載設定本金最高限額2,400,000 元不同。再者，
    原告所提出債務清償證明書欲塗銷之抵押權亦與系爭抵押權
    之設定標的物不同，此由地政機關收件字號觀之即明，足徵
    原告乃係以其他相關抵押權之債務作為本件債務業已清償之
    證明，自屬無稽。
(二)、實則，原告於設定抵押權日即85年12月17日前約4、5個月向
    被告借款500,000 元，並簽立相同面額之本票作為擔保，約
    定3 個月後清償，然原告屆期後並未清償。迨原告至85年12
    月17日前約3、4日復欲向被告借款，並表示願提供不動產4
    筆作為抵押（即指業已塗銷之2 筆及系爭土地），且約定該
    4 筆不動產所設定之擔保金額範圍合計約4,800,000 元作為
    借款額度，被告乃同意於85年12月17日再借款1,000,000 元
    予原告，又因加計前所借款之500,000 元，故原告始簽立面
    額1,500,000 元之本票作為擔保，惟原告仍未依約清償及給
    付利息，其雖於事後交付面額各為200,000 元客票及本票、
    800,000 元客票，欲作為清償之用，然原告屆期均要求被告
    不要提示。後原告於86年12月30日透過代書即證人李興國表
    示希望解決抵押權相關設定事宜，然原告未提出任何清償款
    項，甚者，原告仍於87年7 月12日向被告借款2,000,000 元
    ，並簽立面額各1,000,000 元之本票作為擔保。迄至88年間
    ，李興國表示欲先處理債務清償證明書（原證5 ）所示之不
    動產部分所設定擔保金額2,400,000 元，原告即於88年7 月
    2 日清償1,750,000 元，惟因原告不曾依約清償本金，亦未
    曾給付被告利息，且約定清償期日屆至仍未清償，自應依約
    加計違約金，然原告既有意清償部分款項，故被告始同意出
    具清償債務證明書（原證5 ）。
(三)、綜上所述，被告於本件強制執行事件中所陳報之抵押權擔保
    債權，除87年7 月12日借據之2,000,000 元外，尚有如附表
    所示之票據債權，蓋借據借款及票據票款乃分屬獨立之債權
    ，而其中票據票款除係作為獨立借款而簽發外，亦係作為擔
    保之用。今原告既未提出任何積極證據證明業已清償積欠被
    告之債務，其提起本件訴訟，自屬無據。
(四)、聲明：原告之訴駁回。
三、原告主張為擔保向被告借款之清償，於85年12月19日以其所
    有坐落桃園縣八德市○○段第795 、796 地號土地（重測後
    分別為桃園縣八德市○○段第338 、340 地號）為被告設定
    本金最高限額2,400,000 元抵押權元，嗣訴外人中華成長一
    資產管理股份有限公司等以其對於原告之債權憑證為執行名
    義，聲請對於前開土地強制執行，被告及其他債權人均聲明
    參與分配，經本院於99年5 月26日作成分配表，並定期實行
    分配等事實，為被告所不爭執，且經本院依職權調閱本院97
    年度司執字第4968號卷核閱屬實。至被告主張原告先後交付
    如附表所示之支票、本票與借據向伊借款，伊對原告之債權
    數額本金加計利息已逾2, 400,000元等情，則為原告否認，
    並以前揭情詞為辯解。本件主要之爭點乃被告對原告之借款
    債權是否存在？若是借款本金為何？茲判斷如下：
(一)、按當事人主張有利於己之事實者，就其事實有舉證之責任。
    民事訴訟法第277 條前段定有明文。又消費借貸為要物契約
    ，因金錢或其他代替物之交付而生效力。支票為文義證券及
    無因證券，支票上權利係依支票文義而發生，與其基礎之原
    因關係各自獨立，支票上權利之行使，不以其原因關係存在
    為前提，尚難因執有支票，即得證明其所主張之原因關係為
    存在，應由貸與人就交付金錢之事實負舉證之責據（最高法
    院90年度台上字第8 號判決、69年台上字第3546號判例意旨
    可參）。
(二)、再按依強制執行法第41條第1 項規定提起分配表異議之訴，
    其訴訟標的屬原告對分配表之異議權，惟若原告係以被告聲
    明參與分配之最高限額抵押權所擔保之債權不存在為由，主
    張其不得參與分配，本質上即寓含有消極確認債權不存在訴
    訟之性質，則參與分配之抵押債權存否，乃判斷異議權有無
    之前提，亦即須先審理該債權存否後才就異議權加以判斷，
    於確認該有爭議之債權不存在後，始為剔除該債權於分配表
    外之形成判決。本件原告主張被告參與分配所提出之系爭20
    0 萬元借款債權為虛偽債權，被告就系爭土地並無最高限額
    抵押權所擔保之借款債權存在，依前開說明，自應由被告就
    其有200萬元借款債權之積極事實負舉證責任。
(三)、被告主張伊對於原告有200 萬元債權，該債權除本金外，另
    有自89年7 月1 日起至99年3 月4 日之違約金21,192,000元
    ，均為系爭抵押權擔保範圍之事實，業據被告提出借據1 紙
    、附表所示本票及支票共4 紙、抵押權設定契約書與他項權
    利證明書各1 紙為證（見本院卷第30至38頁），被告並以前
    開書證為據，向本院民事執行處提出債權計算書等情，業經
    本院向民事執行處調閱97年度司執字第4968號卷確認無訛。
    然查：系爭抵押權存續期限為85年12月17日至86年6 月16日
    ，而前開借據書立之日期即借款日期為87年7 月12日，既為
    被告所不爭執，則前開借據縱能證明原告有向被告借款，該
    筆借款亦非系爭抵押權擔保之效力所及。況且，原告否認有
    被告所主張前開款項之借貸，自應由被告就借款交付之事實
    為舉證，然被告除提出附表所示票據據以證明借款予原告外
    ，並未出具其他證據證明與原告間借貸款項交付之事實，而
    被告嗣後雖改稱附表所示4 紙票據是兩造間除系爭借據借款
    外，為其餘借貸關係所提出作為擔保云云，然此一說法非但
    與其於本院前開執行程序中所陳報，對於原告之債權本金為
    200 萬元之說詞相佐，且簽發票據之原因不一而足，可能是
    借貸、清償，亦可能是擔保之目的，本於票據無因性之原則
    ，尚難以原告簽發票據予被告之事實，認定被告與原告間有
    消費借貸之合意，且被告業為貸款之交付。是被告僅憑前開
    借據及附表所示票據，主張與原告間有前開借據所載200 萬
    元借款之事實，難認可採。
(四)、綜上，被告既未能證明與原告間確有借貸合意及借貸款項之
    交付等事實，則原告主張被告對系爭土地並無最高限額抵押
    權所擔保之借款債權存在，系爭分配表3 次序4 所列之第1
    順位抵押債權240 萬及次序4 所列執行費16,000元均應予剔
    除，不得列入分配等語，即為可採。
四、綜上所述，原告依強制執行法第41條第1 項規定，請求將系
    爭執行事件99年5 月26日更正之系爭分配表3 次序4 第1 順
    位抵押權應分配之240 萬元及次序3 所列執行費16,000元均
    剔除，不得列入分配，為有理由，應予准許。
五、本件事證已臻明確，兩造其餘攻擊防禦方法及所提證據，核
    與本件判決結果不生影響，爰不另一一論述，併予敘明。
六、據上論結，本件原告之訴為有理由，依民事訴訟法第78條，
    判決如主文。
中    華    民    國    100    年    7    月    22    日
                  民事第二庭    法  官   卓立婷
以上正本係照原本作成。
如對本判決上訴，須於判決送達後二十日內向本院提出上訴狀。
如委任律師提起上訴者，應一併繳納上訴審裁判費。
中    華    民    國    100    年    7    月    25    日
                                書記官   王素玲
附表
┌──┬──┬─────┬──────┬──────┬──────┬─────────┐
│編號│種類│票據號碼  │發票日      │到期日      │面額        │發票人            │
├──┼──┼─────┼──────┼──────┼──────┼─────────┤
│1   │支票│CA0000000 │86年3月25日 │            │800,000元   │京路媛企業有限公司│
├──┼──┼─────┼──────┼──────┼──────┼─────────┤
│2   │支票│CA0000000 │86年4月15日 │            │200,000元   │京路媛企業有限公司│
├──┼──┼─────┼──────┼──────┼──────┼─────────┤
│3   │本票│046831    │86年4月14日 │86年5月14日 │200,000元   │黃明聰            │
├──┼──┼─────┼──────┼──────┼──────┼─────────┤
│4   │本票│105604    │85年12月17日│86年6月16日 │1,500,000元 │黃明聰            │
└──┴──┴─────┴──────┴──────┴──────┴─────────┘